臺灣高等法院臺中分院刑事判決
上　訴　人
即　被　告　戊○○即陳春助）.
選任辯護人　黃振源律師
上列上訴人因公共危險等案件，不服臺灣南投地方法院中華民國
八十八年四月十六日第一審判決（民國八十七年度訴字第八十七
號，起訴案號：臺灣南投地方法院檢察署民國八十六年度偵字第
四一九二號），提起上訴，經判決後，由最高法院第三次發回更
審，本院判決如下：
    主　　　文
原判決撤銷。
戊○○共同放火燒燬現有人所在之建築物，處有期徒刑柒年陸月
。
　　事　　　實
一、戊○○（原名陳春助）與丁○○（男，四十八年三月十六日
    生，國民身分證統一編號：Ｚ000000000號，住彰
    化縣福興鄉○○村○鄰○○路○段四四四巷八十二弄十九號
    ，未經起訴）係同學關係，二人基於合夥之關係，於民國（
    下同）八十五年十二月初某日，推由戊○○向丙○○承租庚○○○所有坐落南投縣草屯鎮○○路○段四十八號之鐵架石
    棉瓦平房（係丙○○向庚○○○承租），闢為福鑫禮品倉庫
    ，並由戊○○自任該倉庫負責人，共同基於自己不法所有之
    意圖，謀議詐領保險金，於八十五年十二月三十日，共同以
    陳春助為被保險人名義，以該倉庫存放之貨物及營業生財為
    標的，向明台產物保險股份有限公司（下稱明台保險公司）
    ，分別投保新臺幣（下同）六百萬元及二十萬元。再於八十
    六年四月間，先於該倉庫內置旅行箱（包）二只，其餘則堆
    置泡棉（含塑膠墊），待時機成熟，即由戊○○於八十六年
    五月十三日晚上七、八時，丁○○囑戊○○先至鄰近太平路
    大中車行打麻將，至同夜十時許離開，而於其間至翌日零時
    間之某一時點，由丁○○在該倉庫內中間鐵架下方，點火引
    燃泡棉、塑膠墊，經悶燒後，於同日零時五十分許引燃大火
    ，燒燬上開未有人所在之福鑫禮品倉庫全部，並延燒同屬無
    人所在之同路四十八號之新立汽車修配廠，有己○○夫婦在
    內休息之四十六號華興五金行，及自小客車二部，丁○○即
    推由戊○○於同日（即五月十四日）上午，向明台產物保險
    公司報案，以備他日正式請求理賠，且於同日，由戊○○於
    草屯鎮消防警察分隊製作筆錄時謊稱，其本次火災損失共二
    百五十萬元，繼於同月二十日在該消防警察分隊製作筆錄時
    ，謊稱上開倉庫內存放旅行包四千個經燒燬。戊○○向保險
    公司報案後，即由明台保險公司派理賠人員會同南山公證公
    司處理中，但因警察機關展開調查，戊○○等人即未正式提
    出索賠文件，因而詐領保險金未遂。
二、案經南投縣警察局草屯分局報請臺灣南投地方法院檢察署檢
    察官偵查起訴。
　　理　　　由
一、訊之上訴人即被告（下稱被告）戊○○，矢口否認有放火及
    詐欺取財犯行，辯稱：福鑫禮品倉庫係伊與丁○○合夥經營
    ，伊只出資五十萬元，實際上由丁○○在場經營，並由丁○○出面洽談如何承租倉庫及如何保險，談妥後，再由伊出名
    承租及訂約而已，其後丁○○經營不力，只出貨一次，伊又
    看不到帳冊，乃自行離去，直至火災發生前，丁○○又囑伊
    到隔鄰打麻將，伊未放火，而且起火點也不在福鑫倉庫云云
    。
二、本院查：
  (一)依下列多次火災鑑定結果及相關證人證詞，可證：被告所
    經營之福鑫禮品倉庫為起火戶；最先起火處為該倉庫隔間
    內側中間一帶；起火原因部分，有人為以明火引燃可能。
  (1)偵查卷附南投縣警察局火災原因調查報告書（偵查卷第六至
    二十頁）所示：
    I經消防人員到達火災現場所拍攝照片如圖(一)太平路一段四
      十八號福鑫禮品倉庫內有火光，四十八號新立汽車修配場
      ，四十六號華興五金行尚未見有火光，另圖(二)(三)，火舌已
      由福鑫禮品倉庫第二個窗口上方竄出，足見火勢由四十八
      號福鑫禮品倉庫中間處往四周延燒。
    II現場勘查，太平路一段四十八號福鑫禮品倉庫上方石綿瓦
      幾已燒毀掉落，較新立修配廠嚴重，且福鑫禮品倉庫中間
      鐵架鐵柱燒毀彎曲變形變色最為嚴重，越遠離此處越輕微
      。
    III福鑫禮品倉庫內部放置二百箱廢棄泡棉塑膠墊，時鐘磅秤
      等燒毀後情形，以中段鐵架鐵柱彎曲變色變形嚴重處下方
      物品燒毀嚴重，燒至最底層，越遠離此處越輕微，另倉庫
      內三分之一空間堆放時鐘、鬧鐘、磅秤等禮品，另三分之
      二堆放二百箱廢棄泡棉塑膠（參見偵查卷第七頁正、背面
      及第十二頁現場照片及說明）。
    Ⅳ福鑫禮品倉庫側面第二個窗口，係發現人陳雅雪將窗口玻
      璃打破火舌竄出，第一個窗口由其先生陳金裕打破，陳雅
      雪即跑至汽車修配廠敲門，再至華興五金行呼叫己○○，
      之後己○○再通知蕭文哲（往太平路一段四十四號）到達
      四十八號汽車修配廠，破鐵門進入內部停放裕隆汽車三千
      ＣＣ車子旁使用滅火器滅火，足見火勢應由福鑫禮品倉庫
      中段起火燃燒，再向汽車修配廠，四十六號華興五金行延
      燒。
    Ⅴ火災原因研判：
      火災概要：八十六年五月十四日零時五十九分，草屯鎮
        ○○路○段四十八號福鑫禮品倉庫中間處起火燃燒後，
        向四周往四十八號新立汽車修配廠暨四十六號華興五金
        行延燒，計造成四十八號全燬，四十六號後半段燒毀，
        未造成人命傷亡。
      起火戶：依現場勘查，研判起火戶係草屯鎮○○路○段
        四十八號福鑫禮品倉庫。Ⅵ起火原因之研判：起火處未
        發現可疑電線短路痕跡，且此處未發現具體引燃成災跡
        證，故起火原因未便臆測，惟福鑫禮品倉庫是否堆放劣
        質禮品（二百箱廢棄泡棉塑膠墊幾乎堆放三分之二空間
        ）充當正常禮品，是否涉嫌詐領保險金情形，請草屯分
        局繼續偵查。
    Ⅶ火災出動觀察記錄：在未到達火場途中，濃煙滿天，火勢
      從四十八號禮品倉庫向外竄出，有爆炸聲。到達後狀況：
      只發現濃煙及大火，火苗從四十八號禮品倉庫向外竄出，
      燃燒迅速，三間店面是鐵架石綿瓦構成，燃燒面積約一百
      坪。各戶之門窗關閉，只有四十六號有住人。四十八號修
      配廠及四十八號禮品倉庫沒有住人。搶救時狀況，電源之
      關閉及漏電狀況：當時總開關沒有關閉，是否有漏電狀況
      待鑑定。依目擊證人所言，從禮品倉庫後方冒出濃煙再發
      出火舌。
  (2)偵查卷附南投縣警察局八十六年十二月二十三日八六投警消
    字第四八七四五號函暨所附南投縣火災鑑定委員會火災原因
    鑑定書（偵查卷第一０八至一一六頁），鑑定結果：
    I起火戶研判：草屯鎮○○路○段四八號福鑫禮品倉庫。
    II起火處所研判：草屯鎮○○路○段四八號福鑫禮品倉庫中
      間鐵架鐵柱燒毀彎曲變形變色嚴重處下方某一高度。
    III起火原因研判：起火處所附近，未發現可疑電線短路痕跡
　　　，且此處未發現具體引燃成災跡證，故起火原因未便臆測
  　　。
  　Ⅳ其他：福鑫禮品倉庫內有二百箱廢棄泡棉塑膠墊，動機有
　    待查證。
  (3)原審卷附內政部消防署八十七年七月二十二日八十七消署調
    字第八七I００七八號函所附火災現場勘查報告：
    I起火戶之研判：勘查現場鐵架燒燬倒塌情形．．研判本案
      火流係由四十八號福鑫禮品倉庫往新立汽車修配廠方向蔓
      延，起火戶為福鑫禮品倉庫。
    II起火處之研判：．．因此研判四十八號福鑫禮品倉庫隔間
      內側中間一帶為最先起火處，此現場勘查與目擊者蔣謀富
      之供述及消防隊出動觀察均能吻合。
    III起火原因研判：本案已歷時一年，勘查時於起火處附近，
　    未發現有任何電器設備或發火物，惟據福鑫禮品倉庫負責
      人陳春助於談話筆錄供稱，現場堆放大量體重器、時鐘、
      旅行包、鬧鐘等，但勘查起火處附近，卻發現擺放大量廢
      棄泡棉塑膠墊，現場又有高額保險，且起火處附近未放置
      足以起燃之物，因此綜合以上研判，本案不排除人為以明
      火引燃所造成之可能性。
    Ⅳ結論：南投縣草屯鎮○○路○段四十六、四十八號八十六
      年五月十四日火災案，綜合現場勘查與目擊者蔣謀富之供
      稱，及消防隊之出動觀察所述，研判起火於四十八號福鑫
      禮品倉庫隔間內側中間一帶，研判不排除人為以明火引燃
      所造成之可能性。
  (4)參酌證人即發現火災並報案之蔣謀富、搶救火災現場之證人
    陳金裕、陳雅雪、蕭文哲於警訊時證述內容，顯見本案之起
    火處確為四十八號福鑫倉庫隔間內側中間一帶。
  (5)雖本件福鑫禮品倉庫及新立汽車修配廠共用之電源總開關呈
    災後被剪掉（即連同電線經取走），而臺灣電力公司南投區
    營業處查復並非該公司人員所為，且證人即共同鑑定之電力
    委員蕭祺深在原審及本院前審均證稱，其因此無從判斷是否
    由電力故障所引起火災云云，然查上開電源總開關係在新立
    汽車修配廠內，為被告所是認（見本院前審卷第二十六頁反
    面），本件起火點係在福鑫禮品倉庫上述中間地帶，已如前
    述，且起火點附近未發現可疑電線短路痕跡，已據上開火災
    原因鑑定書鑑定甚明，則證人蕭祺深到庭所述，雖指電源總
    開關還在，但已燒焦，總開關箱內的電源線都被剪斷拿走，
    使我沒辦法鑑定等語（見本院上更一卷第二六頁），然證人
    丙○○已證述，電源總開關係設在新立汽車修配廠內，而本
    件起火點既係在福鑫禮品倉庫上述中間地帶，即與電源總開
    關無關。又南投縣警察局火災原因調查報告書，對於搶救時
    電源之閉開及漏電狀況，雖載有「當時總開關沒有關閉，是
    否有漏電狀況待鑑定」等語，惟查起火處未發現可疑電線短
    路痕跡，已如前述，則「當時總開關沒有關閉，是否有漏電
    狀況」有無鑑定，與起火無關，併此敘明。
  (二)認定被告本件犯行之依據
  (1)被告係福鑫禮品百貨店負責人，前曾於八十五年十二月三十
    日，以該倉庫存放之貨物及營業生財為標的向明台保險公司
    ，分別投保六百萬元及二十萬元，被保險人為被告本人之事
    實，經被告供述在卷，並有火災保險單影本、保險契約書影
    本在卷足憑。而被告於保險事故八十六年五月十四日凌晨零
    時五十九分發生後之當日，即八十六年五月十四日上午向該
    公司南投分公司報案等情，並有明台保險公司八十六年八月
    二十二日明火業字第八六０五一一號函附偵查卷可考。
  (2)被告於火災發生後，接受警方訊問時分別為以下供述：「（
    問：福鑫禮品百貨倉庫有無投保火險？損失多少？）答：有
    ，投保明台產物保險公司，投保金額六百萬元，本次火警損
    失二百五十萬元正」「（問：你平常下班家電有無關掉電源
    ？）答：下班後總電源開關一定關掉」（八十六年五月十四
    日警訊筆錄）；「（問：福鑫禮品百貨倉庫是你所有嗎？）
    答：福鑫禮品百貨倉庫是本人所有」「（問：倉庫內存放何
    物？）答：存放體重器、時鐘、旅行包、鬧鐘。體重器一百
    二十個、時鐘六百個、旅行包四千個、鬧鐘一千個」（八十
    六年五月二十日警訊筆錄）「（問：倉庫裡面存放旅行包、
    鬧鐘、時鐘、體重器為何火場未發現旅行包？只看到泡棉裝
    在紙箱內？）答：當時購買二百箱旅行包，抽樣檢查二箱確
    實是旅行包。其他一九八箱裝泡棉，我就不知道」「（問：
    旅行包跟誰買的？）答：有一名陌生男子黃先生來店談生意
    ，也拿樣品後三天交貨。在四月中旬購買存放於倉庫」（八
    十六年五月二十日第二次警訊筆錄）「（問：你從何時開始
    在何處經營何種公司在做進出口生意？）答：我是從八十五
    年十二月初開始經營進出口生意，在草屯鎮○○路十四號九
    樓之二，統穎實業有限公司委託該公司出口」「（問：統穎
    實業有限公司負責人是誰？與你何關係？）答：統穎實業有
    限公司負責人是丁○○。丁○○是我同學」「（問：你曾做
    幾次進出口生意？）答：我只做一次出口生意」「（問：你
    實際出口何種貨品？數量？多少錢？）答：我是出口鬧鐘和
    時鐘。數量多少我忘記了。金額為十五萬元（大約）」「（
    問：草屯鎮○○路○段四十八號福鑫禮品倉庫是你所開設？
    ）答：是我所開設沒錯」「（問：發生火災後警方人員在你
    倉庫勘查為何均是二百箱廢棄泡棉？）答：我是向一名（不
    知姓名）購買二百箱旅行袋，被那名男子騙了」「（問：二
    百箱旅行袋價值多少？）答：我是買三十二萬元」「我是付
    現金給他」「（問：有無開立收據或發票？）答：都沒有」
    「（問：你有無在自己的戶口提領三十二萬元付款？）答：
    沒有，我是將放在家裡的現金付給對方」「當天我們在裡面
    打麻將，出來的時候，可能忘了關冷氣，才造成火災」（八
    十六年五月二十五日警訊筆錄）「（問：八十五年十二月三
    十日你投保是何人介紹？有何人在場？）答：沒有人介紹，
    是我自己聯絡保險公司，只有我自己沒有其他人」「（問：
    八十六年一月份你稱曾出口到馬來西亞是何物？價值多少？
    有無與他人合資？）答：時鐘和鬧鐘約十五萬元，沒有與他
    人合資」「未曾與丁○○合資做生意，都是我自己獨資」（
    八十六年五月二十五日第二次警訊筆錄）各等語。
  (3)證人丁○○於八十六年六月二十五日警訊時證稱：（我係）
    統穎企業有限公司經理」「我認識陳春助，陳春助是我同學
    」「我與陳春助有做過一次出口生意」「（問：出口貨物的
    項目？）答：時鐘和香水」「我們僅出口時鐘和香水，陳春
    助均知道」「（問：陳春助有和你去購買時鐘和香水？）答
    ：均是我去購買，陳春助不知道，回來時我會告訴他」「（
    問：你和陳春助合夥做出口生意，時鐘是買多少錢？香水又
    買多少錢？）答：時鐘是新台幣三十二萬元，香水是新台幣
    四萬元」「（問：八十五年十二月三十日你有跟陳春助去投
    保福鑫倉庫火險？）答：當天我人在福鑫倉庫內，有人來跟
    陳春助談火災保險，當時我在場」「（問：你和陳春助出口
    貨物時鐘和香水到馬來西亞有否賺錢？）答：我們有賺錢」
    「大約是五萬元，我和陳春助平分約是二萬五仟元」等語。
  (4)綜合上開證據：
    被告為本案保險之被保險人，為保險事故理賠之受益人，
      客觀上被告有為本件犯行之動機。
    保險金額就貨物部分高達六百萬元，火災發生時，倉庫內
      僅有二個旅行箱，被告卻謊稱有旅行包四千個，共損失二
      百五十萬元，顯有詐領保險費之意圖。
    就禮品店之貨品，就旅行包部分，被告於警訊時，開始稱
      四千個，繼則稱二百個，事實上，經警方於火場清點結果
      ，只有兩個旅行包。被告為上開禮品店負責人，就其倉庫
      內所堆置貨物之數量，竟有如是大之轉折，被告顯有飾詞
      詐欺之意。
    該倉庫火災後，經消防隊履勘結果，發現其中三分之二堆
      置易燃之泡棉（含塑膠墊），只有三分之一空間放置時鐘
      、鬧鐘及磅秤等禮品等情，已見前述，查泡棉並非易燃物
      ，亦不致自行點燃，且消防隊及火災鑑定委員會均未發現
      有可疑電線短路痕跡，而火災時該倉庫門窗緊閉，亦有火
      災出動觀察紀錄可稽，亦可排除係他人入內縱火之可能，
      則除非是被告或其合夥人點火引燃，實難想像其他引起火
      災之原因。觀之被告自稱，火災發生前丁○○囑其到隔鄰
      打麻將，依經驗法則應係丁○○點火引燃。
    被告稱，上開行李箱係於八十六年四月初，向不詳姓名年
      籍之黃姓男子購得，金額高達三十二萬元，其中竟僅有二
      箱係旅行袋，其餘均是泡棉，且並未開立任何憑證或收據
      ，又無從舉出該黃姓男子之任何資料，實與常情有違，難
      以相信。
  (三)上開福鑫禮品倉庫所在之房屋，係庚○○○所有，出租予丙○○後再分租予被告，平時其內無人居住，新立汽車修配廠
    於火災發生前，人員均已離去，同路四十六號當時則有己○○夫婦在內休息等情，分據被告、丙○○、庚○○○、己○○在警訊及本院更一審供述甚明，而火災發生後，上開第四
    十八號及四十六號均已全燬，亦有火災現場勘查報告記載甚
    明可考。又被告於大火引燃之前，係在大中車行打牌乙節，
    為其所是認，核與證人己○○所述相符（見偵查卷第二十一
    頁正面末行、第一二一頁反面），而上開四十六號有人居住
    之建築物甚明。
  (四)本件承租倉庫時，丁○○在場，平時或由其二人同時在倉庫
    內或僅其中一人到倉庫等情，業經證人丙○○、乙○○在本
    院上訴審結證屬實（見本院上訴卷第三六、三七頁），參酌
    證人即明台保險公司人員張宗超在本院上訴審證稱：保險契
    約主要是丁○○在接洽，並由丁○○繳納火災保險費等語（
    見本院上訴卷第五十九頁正反面），丁○○於八十六年五月
    二十五日警訊時亦供稱：「（辦理保險時）當天我人在福鑫
    倉庫內，有人來跟陳春助談火災保險，當時我在場」及其與
    被告合夥做生意，出口之時鐘及香水均係伊單獨去購買，回
    來後再告知被告，並具體指明購買上開貨品之價格及地點等
    語，亦見前述，丁○○嗣經原審、本院前審及本院迭次傳喚
    均未到庭，且拘提無著，是其於警訊之證述，應有證據能力
    ，以被告與丁○○間之合夥關係、丁○○於倉庫承租、經營
    期及辦理保險在場，並繳交保險費，事後且逃逸無蹤及被告
    為倉庫承租人、保險契約之受益人，火災發生前，受丁○○
    之囑前往隔鄰打麻將，火災發生後，受丁○○之命，前往保
    險公司報案等情綜合觀之，被告與丁○○間，就本案應有犯
    意之聯絡及行為之分擔。被告就其發生火災前一日行蹤（本
    件火災係發生於凌晨零時至一時間），雖辯稱：當晚十時許
    即回家休息云云，並於偵查中聲請調閱其居住之「皇家特區
    」出入錄影帶，然依偵查卷附南投縣警察局草屯分局函覆，
    該錄影帶已洗掉並未存檔而未獲證實，縱令所辯，於火災發
    生時，其不在場屬實，然其既與丁○○有犯意之聯絡，是否
    被告本人下手放火，均無解本件犯行之成立。
  (五)綜上所述，本件罪證明確，被告所辯無法採信，其犯行堪以
    認定。
三、按刑法上之放火罪，其直接被害法益為一般社會之公共安全
    ，雖私人之財產法益亦同時受其侵害，但本罪係列入公共危
    險章內，自以社會公安之法益為重，此觀於燒燬自己所有物
    致生公共危險時並應論罪之點，亦可得肯定之見解，故以一
    個放火行為燒燬多家房屋，仍祇成立一罪，不得以所焚家數
    ，定其罪數，且若一個放火行為，若同時燒燬住宅與該住宅
    內所有其他物品，無論該其他物品為他人或自己所有，與同
    時燒燬數犯罪客體者之情形不同，均不另成立刑法第一百七
    十五條第一項或第二項放火燒燬住宅以外他人或自己所有物
    罪（最高法院二十一年度上字第三九一號、七十九年度台上
    字第一四七一號判例參照）。本件被燒燬之客體固包括有人
    所在之華興五金行、無人所在之新立汽車修配場及小客車二
    部，依上開說明，應僅成立係犯刑法第一百七十三條第一項
    放火罪。被告向明台保險公司報告火災發生，著手於詐領保
    險費之行為而未得手，另犯第三百三十九條第三項、第一項
    詐欺取財未遂之罪。所犯兩罪間，有方法結果之關係，應依
    牽連犯之例，從一重之放火燒燬現有人所在之建築物罪處斷
    。被告與丁○○間有犯意聯絡及行為分擔，為共同正犯。
四、原審予以論罪科刑固非無見，惟原判決誤認被告另成立刑法
    第一百七十四條第一項、第一百七十五條第一項之罪，而認
    與同法第一百七十三條第一項之罪成立想像競合犯關係及未
    就丁○○部分認定為共犯，均有未洽，被告上訴意旨否認犯
    罪固不足取，惟原判決既有上開可議之處即屬無可維持，應
    予撤銷改判。爰審酌被告為詐領保險金，竟與丁○○共同謀
    議，為本件犯行，罔顧他人之生命及財產之安全、犯罪所生
    之損害，及犯罪後猶飾詞卸責之態度等一切情狀，量處如主
    文第二項所示之刑。
五、據上論結，應依刑事訴訟法第三百六十九條第一項前段、第
    三百六十四條、第二百九十九條第一項前段，刑法第二十八
    條、第一百七十三條第一項、第三百三十九條第三項、第一
    項、第五十五條，罰金罰鍰提高標準條例第一條前段，判決
    如主文。
本案經檢察官甲○○到庭執行職務。
中　　華　　民　　國　　94　　年　　10 　月　　12 　　日
            刑事第二庭  審判長法　官  李  璋  鵬
                              法  官  蕭  錦  鍾
                              法  官  胡  森  田
上列正本證明與原本無異。
如不服本判決應於收受送達後十日內向本院提出上訴書狀，其未
敘述上訴之理由者並得於提起上訴後十日內向本院補提理由書（
均須按他造當事人之人數附繕本）。
                              書記官  林  振  甫
中　　華　　民　　國　　94　　年　　10 　月　　13   　日
                                                      Ａ
